【裁判字號】    91,訴,2300
【裁判日期】    921113
【裁判案由】    拆屋還地
【裁判全文】
臺灣臺中地方法院民事判決  九十一年度訴字第二三○○號
    原      告  丁○○
    訴訟代理人  黃英傑律師
    被      告  庚○○
                乙○○
    共      同
    訴訟代理人  劉佳田律師
    被      告  辛○○        .
                戊○○○      .
    右  一  人
    訴訟代理人  己○○        .
    被      告  甲○○        .
                丙○○        .
    右  二  人
    訴訟代理人  吳雄仁律師
    複 代 理人  方鴻枝律師
右當事人間請求拆屋還地事件，本院於民國九十二年十月十四日言詞辯論終結，判決
如左：
    主      文
原告之訴及假執行之聲請均駁回。
訴訟費用由原告負擔。
    事    實
甲、原告方面：
一、聲明：求為判決
（一）被告庚○○應將其占有台中縣大里市○○段第四一二地號土地（下稱系爭四一
      二地號土地）如附圖所示Ｃ部分面積三七．三三平方公尺之地上建物拆除，將
      土地返還原告管領；並應給付原告新台幣（下同）十八萬八千一百四十三元，
      及自九十一年二月六日起至地上物拆除日止，每年給付原告一萬三千四百三十
      九元。
（二）被告乙○○應將其占有系爭四一二地號土地如附圖所示Ｄ部分面積三○．四三
      平方公尺之地上建物拆除，將土地返還原告管領；並應給付原告十五萬三千三
      百六十七元，及自九十一年二月六日起至地上物拆除日止，每年給付原告一萬
      零九百五十五元。
（三）被告辛○○應給付原告二十五萬七千三百零六元。
（四）被告戊○○○應將其占有系爭四一二地號土地如附圖所示Ｂ部分面積五四．四
      三平方公尺及B1部分面積○、五五平方公尺之地上建物拆除，將土地返還原告
      管領；並應給付原告一萬九千七百九十三元，及自九十一年二月三日起至地上
      物拆除日止，每年給付原告一萬九千七百九十三元。
（五）被告甲○○應將其占用系爭四一二地號土地如附圖所示Ｅ部分面積三五．三○
      平方公尺及Ｆ部分面積二六．二七平方公尺暨台中縣大里市○○段五四九地號
      土地（下稱系爭五四九地號土地）如附圖所示Ｇ部分面積一四．七六平方公尺
      之地上建物拆除，將土地返還原告管領；並應給付原告三十八萬四千七百零三
      元，及自九十一年二月六日起至地上建物拆除日止，每年給付原告二萬七千四
      百七十九元。
（六）被告丙○○應將其占有系爭四一二地號土地如附圖所示Ａ部分面積六四．九三
      平方公尺及Ａ１部分面積一八．三五平方公尺之地上建物拆除，將土地返還原
      告管領；並應給付原告四十一萬九千七百三十一元，及自九十一年二月六日起
      至地上物拆除日止，每年給付原告二萬九千九百八十一元。
（七）願供擔保，請准宣告假執行。
二、陳述：
（一）系爭四一二及五四九地號土地均為原告於七十七年三月（起訴狀誤載為二月）
      五日拍賣取得所有權，原告取得該二筆土地所有權時，被告庚○○自始即已占
      用系爭四一二地號土地如附圖Ｃ部分建築房屋，被告乙○○則自始占用系爭四
      一二地號土地如附圖所示Ｄ部分建築房屋，被告辛○○則自始至九十年二月二
      日、而被告戊○○○則自九十年二月三日相續占用系爭四一二地號土地如附圖
      所示Ｂ及Ｂ１部分建築房屋，被告甲○○則自始已占用系爭四一二地號土地如
      附圖所示Ｅ、Ｆ部分及系爭五四九地號土地如附圖所示Ｇ部分建築房屋，被告
      丙○○則自始占用系爭四一二地號土地如附圖所示Ａ及Ａ１部分建築房屋，惟
      兩造之間並無任何土地租用、借用契約，被告並無使用系爭四一二及五四九地
      號土地之合法權源，原告爰本於民法第七百六十七條規定，請求被告應將該二
      筆土地上之地上物拆除，將所占用土地返還原告管領，併依民法第一百七十九
      條、第一百八十一條後段及土地法第一百零五條準用同法第九十七條第一項規
      定，請求償還被告庚○○等人占用期間相當於租金之價額，以每位被告所占用
      面積、時間、申報地價每平方公尺三六○○元及以年息百分之十計算結果，被
      告庚○○應給付十八萬八千一百四十三元（37.33㎡  X14 年X360 =188,143元
      ），被告乙○○應給付十五萬三千三百六十七元（    30.43    ㎡X14年X360
      =153,367 元），被告辛○○應給付二十五萬七千三百零六元〔（ 54.43+0.55
      ）㎡X13 年 X360=257,306.4 元〕，被告戊○○○應給付一萬九千七百九十三
      元〔（ 54.43+0.55）㎡X1年 X360=197,928.8元〕，被告甲○○應給付三十八
      萬四千七百零三元〔（  14.76+35.30+26.27）㎡X14年X360=384,703元〕，被
      告丙○○則應給付四十一萬九千七百三十一元〔（64.93+18.35）㎡  X14  年
      X360=419,731.2元〕。
（二）被告庚○○於系爭四一二地號土地上之台中縣大里市○○路一三四號房屋（下
      稱一三四號房屋）係由訴外人吳家桂因合建而單獨分得，並以其母吳翁完妹之
      名義為起造人，該屋於七十二年六月二十三日由吳家桂出賣，以房屋起造人吳
      翁完妹及土地所有權人吳家桂、乙○○三人為共同出賣人，而出賣予被告庚○○，故該屋坐落之土地雖係吳家桂所有，但原始起造人為吳翁完妹，故土地與
      地上建物非屬同一人所有，則被告庚○○自不得對嗣後經拍賣取得系爭四一二
      地號土地之原告主張民法第四百二十五條之一規定之租賃權存在。
（三）被告乙○○向訴外人吳家桂購買台中縣大里市○○路一三二號房屋（下稱一三
      二號房屋），該屋由吳家桂與訴外人柯火龍合建，惟該屋之所有權人絕非吳家
      桂，該屋坐落之土地原為吳家桂所有，故土地與地上建物非屬同一人所有，則
      被告乙○○自不得對原告主張有民法第四百二十五條之一所定之租賃權存在。
（四）被告辛○○為台中縣大里市○○路一三六號房屋（下稱一三六號房屋）之原始
      取得人，此亦經鈞院八十三年度訴字第一六七一號判決認定，而該屋坐落之土
      地原所有人為吳家桂，足證房屋與土地非屬同一人所有，則被告辛○○自不得
      對嗣後經拍賣取得系爭四一二地號土地之原告主張有民法第四百二十五條之一
      所定之租賃權存在。又被告戊○○○縱係嗣後經由拍賣承受該一三六號房屋，
      然拍賣仍屬私法上之買賣，出賣人仍係被告辛○○，則該屋之原所有權人為被
      告辛○○，房屋坐落之土地原所有人為吳家桂，即土地與建物非同一人所有，
      故被告戊○○○亦不得對原告主張有民法第四百二十五條之一所定之租賃權存
      在。
（五）被告甲○○係台中縣大里市○○路一三○號房屋（下稱一三○號房屋）之原始
      取得人，則因該屋坐落之土地原所有人吳家桂並非該屋之所有權人，土地及地
      上建物非屬同一人所有，故被告甲○○依法自不得對原告主張有民法第四百二
      十五條之一所定之租賃權存在。
（六）至被告丙○○因向被告辛○○買受台中縣大里市○○路一三八號房屋（下稱一
      三八號房屋），而被告辛○○為該屋之原始出資建築人（因以辛○○名義領取
      建造及使用執照），非訴外人吳家桂所有，故該屋坐落之土地原所有人縱為訴
      外人吳家桂，然因一三八號房屋之原所有權人為辛○○，即土地及地上房屋非
      屬同一人所有，則原告嗣經拍賣取得系爭四一二地號土地，被告丙○○依法即
      不得對原告主張有民法第四百二十五條之一所定之租賃權存在。
（七）一三八號、一三六號、一三四號、一三二號及一三○號房屋，前二棟房屋係以
      被告辛○○名義取得建造執照，後三棟房屋之建造執照則分別以訴外人吳翁完
      妹、被告乙○○及甲○○名義取得，而一三○號房屋旁未辦保存登記之違章建
      物亦為被告甲○○原始起造，是上開建物應分別屬前述各建造執照領取人所原
      始取得。則訴外人吳家桂原有之系爭四一二及五四九地號土地，與各該建造執
      照領取人所有之建物，顯非屬「同一人」所有，自不能籠統含糊將土地及房屋
      視為同一人所有。從而，本案土地及其土地上之房屋既未曾同屬一人所有，即
      無民法第四百二十五條之一規定之適用。至於原告主張被告應償還其相當於租
      金之「不當得利價額」，其請求之標的為「不當得利之價額」而非「租金」（
      蓋兩造間無租約存在），其時效應依民法第一百二十五條規定論之，而無民法
      第一百二十六條短期時效之適用。
（八）又一三八、一三六、一三四、一三二及一三○號房屋之建造執照既非以原地主
      吳家桂為起造人，亦非由吳家桂申請使用執照，更非由吳家桂擔任建物第一次
      登記之所有權人，則吳家桂確非以自任起造人，且為將來取得房屋所有權之意
      思參與興建該等房屋，故該等建物自非由吳家桂原始取得，原地主吳家桂與建
      商柯火龍間之關係，應屬向第三人（即建造執照領取人辛○○、吳翁完妹後改
      為庚○○、乙○○、甲○○）為給付之承攬契約（民法第四百九十條第一項及
      二百六十九條第一項參照），其建物之所有權仍由被告辛○○、庚○○、乙○○及甲○○等人原始取得（至於原地主與建造執照領取名義人間，係何種法律
      關係，均無關宏旨）。至於一三○號房屋旁未辦保存登記之違章建物，確屬甲○○原始起造，此由被告甲○○九十二年二月十三日（準備書三狀誤載為十日
      ）所呈民事辯論要旨狀自承該增建部分係於一三○號房屋興建完成後增建，既
      然一三○號房屋為被告甲○○原始取得，已如前述，則衡情此一緊鄰之增建部
      分亦為被告甲○○所增建，方屬合理。況增建部分既為被告甲○○及其家人占
      有使用中，已經鈞院勘驗明確，則依民法第九百四十三條規定「占有人於占有
      物上，行使之權利，推定其適法有此權利」，是被告甲○○如欲主張上開增建
      部分係訴外人吳家桂所增建，自應負舉證責任。
  三、證據：提出地籍圖一份、土地登記謄本四件、建物登記謄本六份、照片三張、
      協議書、台中縣稅捐稽徵處大屯分處函及本院公告影本各一份為證；並聲請勘
      驗現場及調取本院七十四年度執全一字第一二三二號、七十六年度執十字第四
      八九二號、七十六年度執十字第一○五七六號執行案卷，暨聲請被告甲○○提
      出系爭四一二地號土地上如附圖所示Ｆ部分及系爭五四九地號土地上如附圖所
      示Ｇ部分地上建物之房屋稅單、水電繳費單等書證或向稅捐機關、自來水公司
      、電力公司調取該等房屋稅單及水電繳費單。
乙、被告方面：
一、被告庚○○、乙○○部分：
（一）聲明：駁回原告之訴及假執行之聲請，如受不利判決，願供擔保請准免為假執
      行。
（二）陳述：
  （１）系爭四一二地號土地重測前為大突寮段四二–二地號，另系爭五四九地號土
        地重測前為大突寮段一三七–四○地號，係自同段一三七地號土地分割而來
        ，原來均係訴外人吳家桂所有，而於七十七年三月五日由原告向法院拍賣取
        得。系爭四一二、五四九地號土地原所有人吳家桂及相鄰大元段四一一地號
        （重測前為大突寮段四三–一地號）土地所有權人乙○○及吳家枝等人於六
        十七年間共同提供該等土地與建商柯火龍合建房屋，一三二號房屋係合建地
        主乙○○分得，一三四號房屋則由地主吳家枝分得，申請建照時，一三四號
        房屋係以吳家枝之母吳翁完妹為起造人，建造中，以吳翁完妹（起造人）、
        吳家桂（大突寮段四二–二地號土地所有人）、乙○○（大突寮段四三–一
        地號土地所有人）三人為共同出賣人，將房屋與基地一併出售予被告庚○○
        ，而因乙○○確有提供上開四一一地號土地合建，故一三二及一三四號等一
        排建物之後半部，均建在該四一一地號土地上。雖然合建房屋於七十三年八
        月二十五日申報完工，但因合建之建商柯火龍無力全部興建，且地主吳家桂
        之合建基地又於七十六年五月三十日遭原告查封，並於七十七年三月五日由
        原告拍賣取得，因此無法完成基地交換分割手續，且房屋遲至八十三年十二
        月八日才完成第一次登記，參照最高法院七十二年台上字第四八八三號判決
        意旨，一三二號房屋既係以合建地主即被告乙○○為起造人，而一三四號房
        屋也是合建地主吳家枝分得，再轉售給被告庚○○，已如前述，則原告因拍
        賣取得系爭四一二地號土地時，該一三二號及一三四號房屋即已存在，屬合
        建地主原始取得，而基地本即屬合建地主所有，是依民法第四百二十五條之
        一第一項規定、最高法院四十八年台上字第一四五七號判例及最高法院七十
        三年五月八日七十三年第五次民事庭會議決議意旨，自應推定原告與被告庚○○、乙○○間有租賃關係存在，原告訴請拆屋及損害賠償，自無理由，且
        其相當租金之損害部分，超過五年以上部分請求權，亦已罹於時效。
  （２）又衡諸一般合建契約之交易習慣，分得合建房屋所有權者，亦同時分得該屋
        之基地所有權，因此，在七十三年八月二十五日房屋取得使用執照完成時，
        該一三二號房屋及基地即均同屬被告乙○○一人所有，雖建物遲至八十三年
        十二月八日始完成第一次所有權登記，但建物第一次所有權登記只是地政機
        關對房屋所有權之管理登記而已，在未辦第一次所有權登記前，該建物之所
        有權與違章建築法理相同，故被告乙○○仍屬原始起造人。
（三）證據：提出不動產買賣契約書、本院八十四年度訴字第五九四號及八十三年度
      訴字第一六七一號民事判決影本各一份為證。
三、被告辛○○部分：
（一）聲明：駁回原告之訴及假執行之聲請，如受不利判決，願供擔保請准免為假執
      行。
（二）陳述：台中縣大里市○○路一三六號房屋係因與他人合建而取得，被告辛○○
      一直居住迄今，不願拆除。且兩造間就系爭四一二地號土地存有租賃關係。
四、被告戊○○○部分：未於最後言詞辯論期日到場，惟據其以前到場所為之聲明及
    陳述略以：
（一）聲明：駁回原告之訴及假執行之聲請，如受不利判決，願供擔保請准免為假執
      行。
（二）陳述：一三六號房屋係因共同被告辛○○欠款遭法院拍賣無人應買，而由被告
      戊○○○承受取得，故應未占用系爭四一二地號土地。況該一三六號房屋拍賣
      時，地主放棄優先承買權，故原告現無理由要求被告戊○○○拆屋還地。且兩
      造間就系爭四一二地號土地存有租賃關係。
五、被告甲○○、丙○○部分：
（一）聲明：駁回原告之訴及假執行之聲請，如受不利判決，願供擔保請准免為假執
      行。
（二）陳述：
  （１）訴外人吳家桂曾與建商柯火龍訂立供地合建契約，由其提供系爭四一二及五
        四九地號等九筆土地予建商柯火龍興建四十一棟房屋，地主分得十九棟，參
        照最高法院七十二年度台上字第四八八三號判決意旨，合建契約為承攬性質
        ，合建契約分歸地主部分之房屋，為地主原始取得。是上開合建契約分歸地
        主部分之房屋（含一三○號及一三八號房屋），原均由地主或地主指定之家
        人領取建造執照，其中現分別為被告甲○○、丙○○所有之一三○號及一三
        八號房屋，即分別以地主吳家桂之姊即被告甲○○名義及地主吳家桂之妻即
        被告辛○○名義領取建造執照，則地主吳家桂因合建而分得之一三○號及一
        三八號房屋，自由地主吳家桂原始取得，此亦經鈞院以八十三年度訴字第一
        六七一號判決認定在案，足證系爭四一二地號土地及其上一三○、一三八號
        房屋，原均屬於地主吳家桂一人所有。而原地主吳家桂既將原始取得之一三
        ○號房屋之所有權讓與被告甲○○，另又以其妻即被告辛○○名義領取一三
        八號房屋之建造及使用執照後，將該棟房屋賣給被告丙○○，惟基地部分則
        由原地主吳家桂移轉所有權予原告，則依民法第四百二十五條之一第一項規
        定，被告甲○○、丙○○與原告間就系爭四一二地號土地存有租賃關係，殊
        無疑義。原告以無權占有法律關係訴請被告甲○○、丙○○拆屋還地及損害
        賠償，顯無理由，況原告請求相當於租金之損害，逾越五年以上部分之請求
        權，已罹時效而消滅。
  （２）原告主張一三○號房屋旁未辦保存登記之違章建物亦為被告甲○○原始起造
       一節，與事實不符。該屋係原地主吳家桂因合建而原始取得所有權，吳家桂
        原始取得該屋後，在該屋之旁邊搭建鐵皮房屋，因系爭五四九號土地當時亦
        係吳家桂所有，而後與一三○號房屋一併讓與被告甲○○，是該屋旁邊未辦
        保存登記之鐵皮房屋，並非被告甲○○所搭建，原告主張係被告甲○○搭建
        未辦保存登記之鐵皮房屋，自應由原告就「甲○○搭建」之事實，負舉證責
        任。故其後吳家桂縱將系爭四一二及五四九地號土地讓與原告，依民法第四
        百二十五之一條第一項規定，原告與被告甲○○間就該等土地亦存有租賃關
        係，是原告以無權占有之法律關係訴請被告拆屋還地及損害賠償，並無理由
        。
（三）證據：提出土地登記謄本二份、使用執照、建物買賣所有權移轉契約書及本院
      八十三年度訴字第一六七一號民事判決影本各一份為證；並聲請調取本院八十
      三年度訴字第一六七一號民事案卷。
    理      由
一、本件被告戊○○○未於最後言詞辯論期日到場，核無民事訴訟法第三百八十六條
    各款所列情形，依原告之聲請，由其一造辯論而為判決。
二、本件原告起訴原聲明求為「（一）被告庚○○應將其占用系爭五四九地號，面積
    三○﹒三九平方公尺及系爭四一二地號如附件所示Ａ部分面積三○平方公尺（以
    實測為準）之土地，拆除其地上建物，將土地返還原告管領；並應給付原告三十
    萬四千三百六十六元，及自九十一年二月六日起至地上物拆除日止，每年給付原
    告二萬一千七百四十元。（二）被告乙○○應將其占用系爭四一二地號如附件所
    示Ｂ部分面積三○平方公尺（以實測為準）之土地，拆除其地上建物，將土地返
    還原告管領；並應給付原告十五萬一千二百元，及自九十一年二月六日起至地上
    物拆除日止，每年給付原告一萬零八百元。（三）被告辛○○應給付原告十四萬
    零三百十一元。（四）被告戊○○○應將其占用系爭四一二地號如附件所示Ｃ部
    分面積三○平方公尺（以實測為準）之土地，拆除其地上建物，將土地返還原告
    管領；並應給付原告一萬零八百元，及自九十一年二月三日起至地上物拆除日止
    ，每年給付原告一萬零八百元。（五）被告甲○○應將其占用系爭四一二地號土
    地如附件所示Ｄ部分面積三○平方公尺（以實測為準）之土地，拆除其地上建物
    ，將土地返還原告管領；並應給付原告十五萬一千二百元，及自九十一年二月六
    日起至地上物拆除日止，每年給付原告一萬零八百元。（六）被告丙○○應將其
    占用系爭四一二地號如附件所示Ｅ部分面積五○平方公尺（以實測為準）之土地
    ，拆除其地上建物，將土地返還原告管領；並應給付原告二十五萬二千元，及自
    九十一年二月六日起至地上物拆除日止，每年給付原告一萬八千元」之判決，嗣
    於訴狀送達被告後，原告於九十一年十二月十七日具狀變更其聲明，求為「（一
    ）被告庚○○應將其占有系爭四一二地號土地如附圖所示Ｃ部分面積三七．三三
    平方公尺之地上建物拆除，將土地返還原告管領；並應給付原告十八萬八千一百
    四十三元，及自九十一年二月六日起至地上物拆除日止，每年給付原告一萬三千
    四百三十九元。（二）被告乙○○應將其占有系爭四一二地號土地如附圖所示Ｄ
    部分面積三○．四三平方公尺之地上建物拆除，將土地返還原告管領；並應給付
    原告十五萬三千三百六十七元，及自九十一年二月六日起至地上物拆除日止，每
    年給付原告一萬零九百五十五元。（三）被告辛○○應給付原告二十五萬七千三
    百零六元。（四）被告戊○○○應將其占有系爭四一二地號土地如附圖所示Ｂ部
    分面積五四．四三平方公尺及Ｂ１部分面積○、五五平方公尺之地上建物拆除，
    將土地返還原告管領；並應給付原告一萬九千七百九十三元，及自九十一年二月
    三日起至地上物拆除日止，每年給付原告一萬九千七百九十三元。（五）被告甲○○應將其占用系爭四一二地號土地如附圖所示Ｅ部分面積三五．三○平方公尺
    及Ｆ部分面積二六．二七平方公尺暨系爭五四九地號土地如附圖所示Ｇ部分面積
    一四．七六平方公尺之地上建物拆除，將土地返還原告管領；並應給付原告三十
    八萬四千七百零三元，及自九十一年二月六日起至地上建物拆除日止，每年給付
    原告二萬七千四百七十九元。（六）被告丙○○應將其占有系爭四一二地號土地
    如附圖所示Ａ部分面積六四．九三平方公尺及Ａ１部分面積一八．三五平方公尺
    之地上建物拆除，將土地返還原告管領；並應給付原告四十一萬九千七百三十一
    元，及自九十一年二月六日起至地上物拆除日止，每年給付原告二萬九千九百八
    十一元」之判決，核為擴張及減縮應受判決事項之聲明；另就追加請求被告甲○○應將系爭五四九地號土地上之建物拆除，將土地返還原告部分，則核為訴之追
    加，被告甲○○就此追加之訴部分，雖陳明不予同意，然因本院認原告所為此部
    分訴之追加，就原請求之訴訟及證據資料，於後請求之審理尚得予利用，且無礙
    被告甲○○之防禦及訴訟之終結，故原告前揭擴張、減縮應受判決事項之聲明及
    為訴之追加，自合於民事訴訟法第二百五十五條第一項第三款及第七款之規定，
    應予准許，合先敘明。
三、原告主張系爭四一二及五四九地號土地均係伊於七十七年二月五日拍賣取得，惟
    被告庚○○、乙○○、戊○○○、甲○○及丙○○竟分別無權占用系爭四一二地
    號土地上如附圖所示Ｃ、Ｄ、Ｂ及Ｂ１、Ｅ及Ｆ、Ａ及Ａ１部分土地建築房屋，
    被告甲○○並另占用系爭五四九地號土地上如附圖所示Ｇ部分建築房屋，而被告
    辛○○則於九十年二月二日前因擁有上開Ｂ及Ｂ１部分建物而無權占有系爭四一
    二地號土地，因依所有權作用及不當得利法則，請求被告庚○○、乙○○、戊○○○、甲○○及丙○○應分別拆除前揭地上建物，將土地返還原告；併請求被告
    庚○○、乙○○、辛○○、戊○○○、甲○○及丙○○各返還相當於租金之不當
    得利等情，而求為命如訴之聲明所示之判決。
四、被告庚○○、乙○○、甲○○及丙○○則以：系爭四一二地號土地重測前為大突
    寮段四二–二地號，另系爭五四九地號土地重測前則為大突寮段一三七–四○地
    號，原均屬訴外人吳家桂所有，吳家桂並於六十七年間與相鄰大元段四一一地號
    （重測前為大突寮段四三–一地號）土地所有權人乙○○及訴外人吳家枝等人共
    同提供含該等土地在內之多筆土地與建商柯火龍合建房屋，其中一三四、一三二
    號房屋係分別由合建地主吳家枝及被告乙○○分得，前者房屋並以吳家枝之母吳
    翁完妹為起造人，而於建造中由吳翁完妹、吳家桂及乙○○三人共同將該屋及坐
    落之系爭四一二地號土地、大元段四一一地號土地一併出賣予被告庚○○；另一
    三○及一三八號房屋則由地主吳家桂分得，並分別以吳家桂之姊及妻即被告甲○○、辛○○名義領取建造執照。上開一三四、一三二、一三○、一三八號合建房
    屋於七十三年八月二十五日申報完工，惟遲至八十三年十二月八日始完成第一次
    登記，是原告於七十七年三月五日拍定取得系爭四一二及五四九地號土地時，該
    等房屋即已存在，並分別由合建地主吳家枝、乙○○及吳家桂原始取得，縱其後
    吳家枝將一三四號房屋轉售予被告庚○○，吳家桂則將一三○號房屋所有權讓與
    被告甲○○，並另將一三八號房屋出賣予被告丙○○，然因房屋基地原屬合建地
    主所有，是依民法第四百二十五條之一第一項規定及參照最高法院四十八年台上
    字第一四五七號判例、七十三年五月八日七十三年第五次民事庭會議決議意旨，
    自應推定原告與被告庚○○、乙○○、甲○○及丙○○間就系爭四一二地號土地
    有租賃關係存在。則原告訴請拆屋還地及損害賠償，自無理由，且其請求相當於
    租金之損害部分，逾五年以上部分之請求權，已罹時效而消滅等語置辯。被告甲○○並另抗辯一三○號房屋旁未辦保存登記之違章建物係原地主吳家桂因合建而
    原始取得一三○號房屋所有權後，在該屋旁其原有系爭五四九地號土地上所搭建
    之鐵皮房屋，並將之與一三○號房屋一併讓與被告甲○○，並非被告甲○○所搭
    建，原告就其主張該未辦保存登記之鐵皮房屋係由被告甲○○搭建等情，應負舉
    證責任，故嗣後吳家桂縱將系爭五四九地號土地讓與原告，依民法第四百二十五
    條之一條第一項規定，原告與被告甲○○間就該土地亦存有租賃關係等詞。
五、被告辛○○則以一三六號房屋係因與他人合建取得，而居住迄今，兩造間就系爭
    四一二地號土地存有租賃關係等語，資為抗辯。另被告戊○○○則以一三六號房
    屋係因共同被告辛○○欠款遭法院拍賣，無人應買而由伊承受取得，兩造間就系
    爭四一二地號土地存有租賃關係等詞置辯。
六、查原告主張系爭四一二及五四九地號土地均係伊於七十七年三月五日拍定取得，
    該四一二地號土地上分別有被告庚○○所有如附圖所示Ｃ部分面積三七點三三平
    方公尺之建物（即一三四號房屋），被告乙○○所有如附圖所示Ｄ部分面積三○
    ．四三平方公尺之建物（即一三二號房屋），被告戊○○○所有如附圖所示Ｂ部
    分面積五四．四三平方公尺及Ｂ１部分面積○、五五平方公尺之建物（即一三六
    號房屋），被告丙○○所有如附圖所示Ａ部分面積六四．九三平方公尺及Ａ１部
    分面積一八．三五平方公尺之建物（即一三八號房屋），被告甲○○所有如附圖
    所示Ｅ部分面積三五．三○平方公尺建物（即一三○號房屋）及Ｆ部分面積二六
    ．二七平方公尺建物暨另在該五四九地號土地上有如附圖所示Ｇ部分面積一四．
    七六平方公尺建物（Ｆ、Ｇ部分為未保存登記建物）之事實，業據提出地籍圖、
    照片、土地及建物登記謄本為證，並經本院至現場勘驗及囑託台中縣大里地政事
    務所測量屬實，制有勘驗筆錄及繪有土地複丈成圖（即附圖）附卷可稽，復經本
    院調取七十六年度民執十字第一○七五六號拍賣抵押物執行卷宗查閱明確，且為
    被告所不爭執，堪信為真。又前開一三○、一三二、一三四、一三六及一三八號
    房之建造，係原告之前手吳家桂及訴外人吳家枝、吳家福與被告乙○○等人分別
    於六十七年四月二十日及六十八年四月十一日提供系爭四一二、五四九地號及大
    元段四一一地號（重測前為大突寮段四三–一地號）等多筆土地與訴外人柯火龍
    簽訂供地合建契約書，該五棟房屋均係分給合建之地主，其中一三○、一三六及
    一三八號房屋係由地主吳家桂分得，一三二號房屋則由地主被告乙○○分得，而
    一三四號房屋則由地主吳家枝分得，惟一三○、一三二號及一三四號房屋係分別
    以吳家桂之姊即被告甲○○、被告乙○○及訴外人吳家枝之母吳翁完妹等人名義
    為起造人請領建造執照，另一三六及一三八號房屋則均以吳家桂之妻即被告辛○○為起造人領取建造執照，該五棟房屋於七十二年十二月二十八日完工，其間一
    三四號房屋於七十二年六月二十三日出賣予被告庚○○，並改由庚○○為該屋之
    起造人，而一三八號房屋則於七十四年八月三十日出賣予被告丙○○，其後一三
    ○及一三六號房屋均於八十四年六月二十三日分別以被告甲○○、辛○○名義辦
    理建物所有權第一次登記，一三二及一三四號房屋則均於八十三年十二月八日分
    別以被告乙○○及庚○○名義辦理建物所有權第一次登記，而一三八號房屋則於
    八十五年八月二十八日由被告丙○○辦理建物所有權第一次登記，嗣該一三六號
    房屋並於九十年二月二十六日由被告戊○○○拍賣取得該屋之所有權等情，亦有
    各該房屋之建物登記謄本、使用執照、被告庚○○提出之不動產買賣契約書、被
    告丙○○提出之建物買賣所有權移轉契約書及本院八十四年度訴字第五九四號民
    事判決在卷可佐，並經本院調閱八十三年度訴字第一六七一號遷讓房屋民事卷宗
    無誤，復為兩造所不爭執，應屬實在。原告雖主張其前手即系爭四一二及五四九
    地號土地之原地主吳家桂提供該等土地與訴外人柯火龍合建房屋，其法律關係之
    性質應屬向第三人即建造執照領取人為給付之承攬契約，故上揭五棟房屋之所有
    權仍由被告甲○○、乙○○、庚○○及辛○○等人原始取得等情，惟為被告等人
    所否認，並抗辯該等房屋之所有權應由分得之地主原始取得等詞。查一三○、一
    三二、一三四、一三六及一三八號房屋固均已辦理建物所有權登記，已如前述，
    然因原告係於該等房屋辦理第一次所有權登記前之七十七年三月五日取得系爭四
    一二及五四九地號土地之所有權，而兩造又爭執本件是否有民法第四百二十五條
    之一第一項規定適用之情形，故實有探究在原告取得系爭二筆土地時，係由何人
    原始取得斯時尚未辦理保存登記之該等房屋所有權之必要。按地主出地，建商出
    資合建房屋，其行為究為合夥、承攬、互易，或其他契約關係，應探求訂約當事
    人之意思表示及目的決定之。如其契約約定地主、建築商各就分得之房屋以自己
    名義領取建築執照，就地主部分而言，應認就分歸地主之房屋，係建築商以地主
    所有之意思為地主興建，該部分房屋之原始所有人為地主。查訴外人吳家桂及被
    告乙○○等人與訴外人柯火龍所簽訂之供地合建契約書（附於本院八十三年度訴
    字第一六七一號民事卷內，並參酌本院卷內八十四年度訴字第五九四號民事判決
    ），係約定由吳家桂及乙○○等地主分別提供系爭四一二、五四九地號（重測前
    分別為大突寮段四二–二、一三七–四○地號）及大元段四一一地號（重測前為
    大突寮段四三–一地號，）等土地，由訴外人柯火龍興建房屋，地主所分得之房
    屋並以地主名義申請建造執照等情，由此可見，其合建契約之性質應屬承攬與買
    賣之混合契約，即由訴外人柯火龍承攬完成一定工作，而以地主應給予之報酬充
    作建築商買受由其分得部分基地之價款，並由地主就其分得之房屋以自己名義取
    得建築執照，而由建築商建築，則地主即為原始建築人，應認分歸地主部分之房
    屋，其原始所有人為地主。因此，本件一三○、一三六及一三八號房屋既由地主
    吳家桂分得，一三二號房屋由地主乙○○分得，一三四號房屋由地主吳家枝分得
    ，雖該一三○房屋係以地主吳家桂之姊即被告甲○○名義取得建造執照，一三四
    號房屋之建造執照則以地主吳家枝之母吳翁完妹名義取得，另一三六及一三八號
    房屋則均以地主吳家桂之妻即被告辛○○名義取得建造執照，並非由地主吳家桂
    及吳家枝以其自己名義請領，僅地主乙○○分得之一三二房屋係以其自己名義取
    得建造執照，然因建築商就地主分得之前開五棟房屋係以各該取得地主所有之意
    思為地主興建，故上述各該申請建造執照之起造人，實際上並非原始建築人，所
    以使用各該人員名義申請建築執照，不過由於伊等與地主（即原始建築人）有親
    屬關係或其他原因關係，由地主指示建築商以各該人員名義請領建造執照而已，
    尚不得因而變更地主即原始建築人原始取得所有權之事實，而認各該申請建造執
    照名義上之起造人係為原始所有權人。依此而觀，前揭五棟房屋於未辦理第一次
    所有權登記前，一三○、一三六及一三八號房屋之原始所有權人應為訴外人即吳
    家桂，一三二號房屋之原始取得人則為被告乙○○，而一三四號房屋雖於七十二
    年六月二十三日出賣予被告庚○○，並將建築執照之起造人名義由吳翁完妹改為
    被告庚○○名義，然因該屋係於七十二年十二月二十八日完工，有使用執照可憑
    ，以兩者相距時間僅六個月推算，可見該屋於售予被告庚○○時，其結構體應已
    完成，而可謂為獨立之建築物，是該屋之原始所有權人仍為地主吳家枝。從而，
    原告遽以申請建造執照之起造人名義，率爾推定為本件五棟建物之原始建築人，
    即原始所有權人，而認一三○、一三四、一三六及一三八號房屋係分別由被告甲○○、庚○○及辛○○等人原始取得云云，尚屬無據，委無可取。至原告雖另以
    以本院七十六年度民執字第四八九二及一○五七六號拍賣抵押物強制執行卷宗卷
    內有台中縣稅捐稽徵處大屯分處七十六年六月二十九日稅屯二字第二四五一五號
    函（按：見該四八九二號執行卷第五十四頁），內載：依現有課稅資料記載，一
    三○、一三二、一三四、一三六及一三八號房屋所有權人名義，一三○號為甲○○名義，一三二號為乙○○名義，一三四號為庚○○名義，一三六號為辛○○名
    義，一三八號名義為丙○○，且拍賣公告亦載明「拍賣土地上均有第三人建物，
    拍定後不點交」等情，足見本件五棟建物非由分得之地主原始取得云云。惟按房
    屋稅納稅義務人，並非必為房屋所有權人，繳納房屋稅之收據，亦非即為房屋所
    有權之證明（最高法院七十七年臺上字第三七六○號判例參照），故即使依課稅
    資料顯示，被告甲○○、庚○○、辛○○、丙○○分別為一三○、一三四、一三
    六及一三八號房屋之納稅義務人，仍不足據以證明伊等即為各該房屋之所有人。
    再者，拍賣公告固載有原告所指上開情形，然於強制執行事件，執行法院本不得
    就實體法律關係予以認定，故拍賣公告縱載有原告所指該等情事，亦不能執此遽
    為原告有利之認定。
七、按八十九年五月五日施行之民法第四百二十五條之一第一項明文規定：土地及其
    土地上之房屋同屬一人所有，而僅將土地或僅將房屋所有權讓與他人，或將土地
    及房屋同時或先後讓與相異之人時，土地受讓人或房屋受讓人與讓與人間或房屋
    受讓人與土地受讓人間，推定在房屋得使用期限內，有租賃關係。此規範目的蓋
    因建築物性質上不能與基地使用權分離而存在，為調和建築物所有人與基地所有
    人間之關係，使原存在之建築物不因其所占用之基地移轉他人，而成無權占有土
    地，致遭土地所有人以所有權之作用，請求將之拆除，對建築物所有人及社會經
    濟造成不利之影響，而側重於房屋所有權與基地利用權一體化之體現，保全社會
    經濟，並基於房屋既得使用權保護原則之考量，進一步肯認基地使用權不因基地
    物權嗣後之變動而受影響，藉以調和土地與建物之利用關係，以保障訟爭建物所
    有人得使用基地，故上述土地及房屋讓與他人之情形，縱係發生於該條規定施行
    前，仍應依前開法理即增訂之民法第四百二十五條之一之內容辦理（按最高法院
    四十五年台上字第一四五七號判例已不再援用，由增訂之民法第四百二十五條之
    一參照該判例見解，予以明文規定）。經查，系爭四一二及五四九地號土地原為
    訴外人吳家桂所有，且該四一二地號土地上之一三○、一三六及一三八號房屋又
    均由其原始取得所有權，既如前述，足見系爭四一二地號土地及其上之一三○、
    一三六、一三八號房屋原同屬一人所有，縱其後系爭四一二及五四九地號土地於
    七十七年三月五日經強制執行拍賣程序，由原告承受該等土地之所有權，而一三
    ○號房屋則由訴外人吳家桂分別移轉其所有權予於被告甲○○，另又移轉一三六
    及一三八號房屋予被告辛○○，其中一三○號房屋並由被告甲○○於八十四年六
    月二十三日辦理建物第一次所有權登記，另一三六及一三八號房屋則再輾轉由被
    告辛○○分別讓與被告戊○○○及丙○○，並分別於九十年二月二十六日及八十
    五年八月二十八日辦理所有權登記完畢，致該等土地及房屋先後讓與相異之人，
    則撥之上開規定，自認受讓系爭四一二地號土地之原告與分別受讓一三○、一
    三六、一三八號房屋之被告甲○○、戊○○○及丙○○間，推定在房屋得使用期
    限內，有租賃關係。又一三六及一三八號房屋後方分別如附圖所示Ｂ１部分面積
    ○點五五平方公尺及Ａ１部分面積十八點三五平方公尺之增建部分，均係作為廚
    房使用，並分別與一三六、一三八號房屋連成一體，有相場照片三張可參，並經
    本院勘驗屬實，制有勘驗筆錄在卷可考，足見上開增建部分，已與原有一三六及
    一三八號建物附合成為該等建物之重要成分，而由原建物所有權人取得該增建部
    分之所有權，參以原告又自承前開增建部分於其取得系爭四一二地號土地所有權
    前即已存在，則參酌前述同一法理，亦應認原告與被告戊○○○、丙○○間就上
    開增建占用系爭四一二地號土地部分有租賃關係存在。從而，被告甲○○所有如
    附圖所示Ｅ部分面積三五．三○平方公尺建物（即一三○號房屋），被告戊○○○所有如附圖所示Ｂ部分面積五四．四三平方公尺、Ｂ１部分面積○、五五平方
    公尺之建物（即一三六號房屋及其增建部分），及被告丙○○所有如附圖所示Ａ
    部分面積六四．九三平方公尺、Ａ１部分面積一八．三五平方公尺之建物（即一
    三八號房屋及其增建部分）占用系爭四一二及五四九地號土地，非無法律上原因
    。同理，被告辛○○在未讓與一三六號房屋予被告戊○○○前，其擁有該屋所有
    權而占用系爭四一二地號土地期間，其與原告間亦存有租賃關係，並非無權占有
    。至一三○號房屋旁於系爭四一二地號土地上如附圖所示Ｆ部分面積二六．二七
    平方公尺及於系爭五四九地號土地上如附圖所示Ｇ部分面積一四．七六平方公尺
    之鐵皮地上建物，該等地上建物前半部供堆放物品使用，後半部則供作被告甲○○之母之起居室使用，惟此地上建物與其旁之一三○號房屋雖相毗鄰，但保有對
    外獨立出入之門戶，亦有相場照片可按，並經本院至現場勘驗明確，制有勘驗筆
    錄可憑，故該未保存登記建物尚難認係屬一三○號房屋之附屬建物，應認其屬獨
    立建物，具有單獨所有權之性質。是原告主張此未保存登記建物係屬被告甲○○
    所有一三○號房屋之附屬建物，尚乏依據。再原告既主張該保存登記建物係無權
    占有其所有系爭四一二及五四九地號土地，請求拆屋還地，而被告甲○○又否認
    該建物為其出資所建，並辯稱係由訴外人吳家桂出資搭建等情，則依法即應由原
    告就該未保存登記建物係由被告甲○○出資興建，對之有處分權限一節負舉證責
    任。乃原告竟主張被告甲○○應就其抗辯一三○號房屋旁該未辦保存登記之違章
    建物係由訴外人吳家桂所興建等情，負舉證責任，顯然對舉證責任之分配有所誤
    解，不足為採。而原告既僅憑其主張一三○號房屋係由被告甲○○原始取得，即
    謂毗鄰之該違章建物亦應係由被告甲○○所搭建，尚屬臆測，況該違章建物縱由
    被告甲○○及其家人占有使用，亦非可當然導出該未保存登記建物係由被告甲○○所出資興建，是原告此之主張，因乏證據證明，自難憑採。從而，上開未辦保
    存登記建物若如被告甲○○所辯係由訴外人吳家桂出資建造而原始取得所有權，
    其後再由吳家桂將之讓與被告甲○○屬實，則因該未保存登記建物與坐落之土地
    即系爭四一二、五四九地號土地原同屬一人所有，嗣該建物與土地縱先後讓與不
    同之人，依上說明，亦應認土地受讓人之原告與受讓該未保存登記建物之被告甲○○間，推定在房屋得使用期限內，有租賃關係。至原告雖聲請本院向稅捐機關
    、自來水公司、電力公司調取上開未保存登記建物房屋稅單及水電繳費單，惟因
    房屋稅單及水電繳費單並不能為房屋所有權之證明，已如上述，故自無法憑而據
    認定是由何人出資搭建，本院核無必要，附此敘明。是原告訴請被告戊○○○、
    甲○○及丙○○拆屋還地，及請求賠償相當於租金之不當得利價額，並另請求被
    告辛○○賠償相當於租金之不當得利價額，均無理由，被告戊○○○、甲○○及
    丙○○抗辯伊等使用原告所有上開土地，有租賃之合法權源，應屬可採。
八、至一三二及一三四號房屋雖分別由分得該等房屋之地主即被告乙○○及訴外人吳
    家枝原始取得所有權，已如上述，然因該二棟房屋坐落之系爭四一二地號土地部
    分嗣後因原地主吳家桂負欠原告債務，無法清償，經法院強制執行程序，由原告
    承受取得所有權，致無法將上開二棟房屋所坐落之土地範圍辦理分割登記，並移
    轉所有權予被告乙○○及訴外人吳家枝，使得其後被告庚○○亦僅能受讓取得一
    三四號房屋所有權，而無法取得坐落基地之所有權，致系爭一三二、一三四號房
    屋所有權人與坐落基地之土地所有人並非原同屬一人所有，然該一三二及一三四
    號房屋既得請領建造執照並辦理保存登記，則依建築法規，起造人必取得坐落土
    地所有權人所出具土地使用權同意書，再參酌前述供地合建契約書約定之意旨，
    可據以推認原地主吳家桂所以願意出具該同意書，係同意建築商在系爭四一二地
    號土地上建築房屋，並俟將來合建房屋完工後，辦理土地分割登記，將土地所有
    權逕移轉予分得房屋之其餘地主，而得合法使用該土地為其目的，故自非有相當
    之期限不能達其目的，則依此探求當初締約之真意，應解為其使用借貸期限係定
    有至建築物滅失或不堪使用時為止之期限（最高法院三十年渝上字第三一一號判
    例參照）。而被告乙○○及訴外人吳家枝既因該借貸契約而取得使用系爭四一二
    地號土地之合法權源，則嗣後縱該四一二地號土地所有權因經法院執行拍賣，由
    原告承受取得土地之所有權，而與上開法文所稱「土地及房屋原同屬一人所有」
    之情形未盡相同，惟揆諸前揭法文規範之目的及債權物權化之趨勢考量，自應依
    「相類事實，應為相同處理」之法理，而類推適用前揭規定，於本件房、地所有
    人即兩造間就基地使用權並無特別約定之情形下，應認被告已承受其前手沈村地
    與原告間原來之法律關係，亦即於前開一三二及一三四號建物得使用期限內，兩
    造間存有使用借貸關係，俾得調整土地、建物所有人彼此間之法律關係，庶符社
    會正義之要求。是被告庚○○及乙○○抗辯伊等所有該等建物占用系爭土地，係
    本於租賃關係，縱有不當，亦因上述理由，並非無合法權源占有系爭四一二地號
    土地。況即使認原告尚無法因拍定買受訴外人吳家桂原有之該四一二地號土地而
    承受其與被告庚○○、乙○○間就系爭土地原來之法律關係。惟按權利之行使，
    不得違反公共利益，或以損害他人為主要目的。行使權利，履行義務，應依誠實
    及信用方法，民法第一百四十八條定有明文。又權利之行使，是否以損害他人為
    主要目的，應就權利人因權利行使所能取得之利益，與他人及國家社會因其權利
    行使所受之損失，比較衡量以定之。倘其權利之行使，自己所得利益極少而他人
    及國家社會所受之損失甚大者，非不得視為以損害他人為主要目的，此乃權利社
    會化之基本內涵所必然之解釋，亦經最高法院七十一年臺上字第七三七號判例闡
    釋甚明。準此可知，不論其權利屬於何種，權利人皆應以誠實及信用方法，在不
    違反公序良俗或社會觀念之範圍內以行使之，即以不妨害社會秩序及公共利益為
    其正當之界限，由此可見，物上請求權之行使，自亦有權利濫用原則之適用。查
    一三二及一三四號房屋為加強磚造二層樓房，於七十二年十二月二十八日建造完
    成，並均於八十三年十二月八日辦理建物第一次所有權登記，且於依卷附現場照
    片而觀，尚未達老舊不堪之程度，故該等建物價值顯非微小，是該等建物若予拆
    除，對被告庚○○、乙○○及國家社會所受之損失不得謂為不大，則原告自身因
    此權利之行使，所能取得之利益與之相互比較權衡，本院認原告就本件物上請求
    權之行使，係屬權利濫用而有背於誠實信用原則，揆諸上開規定及說明，自不能
    為本件之請求。至被告庚○○、乙○○就原告本件所有權之行使，雖未執權利濫
    用及誠信用則以為抗辯，惟依當事人兩造所陳述及證明之事實，可認為有權利之
    濫用者，則不待當事人之主張，法院即應依職權引為裁判之資料，是本院為免兩
    造（尤其係原告）就此生有疑義，於此特為敘明。
九、綜上所述，本件原告主張被告庚○○、乙○○、辛○○、戊○○○、甲○○及丙○○無權占用其所有之系爭四一二及五四九地號土地，因而本於所有權作用及不
    當得利法則，請求各該被告拆屋還地，返還相當於租金之不當得利價額等情，既
    無可採，從而，原告本於民法第七百六十七條、第一百七十九條及第一百八十一
    條後段、土地法第一百零五條準用同法第九十七條第一項等規定，求為命如訴之
    聲明所示之判決，為無理由，應予駁回。
十、原告雖聲請供擔保宣告假執行，惟其訴既經駁回，其假執行之聲請即失所依據，
    應併予駁回。
十一、本件事證已臻明確，兩造其餘攻擊防禦方法及舉證，與本件判決結果均不生影
      響，不另贅敘。
十二、據上論結，本件原告之訴為無理由，依民事訴訟法第七十八條判決如主文。
中      華      民      國    九十二    年      十一      月    十三    日
                              臺灣臺中地方法院民事第一庭
~B法      官  吳美蒼
右為正本係照原本作成
如不服本判決，應於判決送達後二十日內，向本院提出上訴狀。
中      華      民      國    九十二    年     十一     月     十二     日
~B法院書記官  黃舜民


司法院資訊處製作；財團法人民間司法改革基金會備份。
